臺灣桃園地方法院民事判決
110年度訴字第1627號
原      告  莊惠詒  



被      告  許頎葦  


訴訟代理人  徐慧齡律師
上列當事人間返還代墊款等事件，本院於民國111年3月4日言詞
辯論終結，判決如下：
    主      文
一、被告應協同原告至監理機關將原告為車牌號碼000-0000號自
    用小客車所有權人之車籍登記塗銷，並辦理過戶登記予被告
    。
二、被告應給付原告新臺幣193,058元，及其中新臺幣188,392元
    自民國110年10月1日起，其餘新臺幣4,666元自民國110年12
    月8日起，均至清償日止，按年息5%計算之利息
三、被告應代原告向甲公司給付如附件車輛動產抵押契約書所示
    貸款新臺幣518,665元（付款期限：110年9月起至113年7月3
    0日止，共35期，每期14,819元）。
四、訴訟費用由被告負擔67%，餘由原告負擔。
五、本判決第二項於原告為被告供擔保新臺幣64,000元後得假執
    行，但被告如為原告預供擔保新臺幣193,058元，得免為假
    執行。
六、本判決第三項於各期到期後，原告為被告供擔保新臺幣5,00
    0元後得假執行，但被告如為原告預供擔保新臺幣14,819元
    ，得免為假執行。
七、原告其餘假執行之聲請駁回。
    事實及理由
壹、程序方面：
    按訴狀送達後，原告不得將原訴變更或追加他訴。但請求之
    基礎事實同一者，不在此限，民事訴訟法第255條第1項第2
    款定有明文。原告起訴時主張兩造就車牌號碼000-0000號自
    用小客車（下稱系爭車輛）成立借名登記契約，經被告終止
    借名登記契約後，被告應協同辦理過戶登記及返還原告代墊
    費用等。嗣於本院審理中追加請求被告履行買賣契約之請求
    權基礎（選擇合併，本院卷第195頁）及追加請求返還代墊
    之110年汽車燃料稅新臺幣（下同）4,666元（本院卷第154
    頁），經核原訴及新訴均係基於原告主張系爭車輛登記在原
    告名下，但由被告使用之同一基礎事實，合於上開規定，應
    予准許。
貳、實體方面：
一、原告主張：
  ㈠被告於民國107年間因信用不良無法辦理汽車貸款，借用原告
    名義向訴外人甲公司（下稱甲公司）購買系爭車輛，並由原
    告擔任債務人向甲公司辦理系爭車輛貸款及增貸（本金73萬
    元，付款期限自108年8月30日至113年7月30日，共60期，每
    期14,819元）。兩造約定系爭車輛由被告使用、收益，所有
    貸款、稅費、規費均由被告繳納，故兩造就系爭車輛成立借
    名登記契約。被告另於109年1月間持原告所有之機車向甲公
    司辦理機車貸款貸得9萬元，再於109年6月間以原告名義向
    當鋪業者借款5萬元。惟被告僅償還7,000元之當鋪借款及繳
    納車貸至109年11月止，自109年2月起未繳納系爭車輛之相
    關稅費及罰鍰，原告因而代墊車貸133,371元（109年12月至
    110年8月，共9期，每期14,819元）、機車貸款9萬元、當鋪
    借款43,000元、系爭車輛相關費用26,759元（詳如附表一）
    ，原告代墊費用共計293,130元。被告既於110年6月間委請
    律師發函向原告終止兩造間系爭車輛之借名登記契約，則原
    告依民法第179條或類推適用民法第541條第2 項、546條第1
    項、第2項規定，請求被告償還上開費用293,130元，另被告
    亦應自110年9月起至113年7月30日止（35期），按月代原告
    向甲公司清償每期14,819元之車貸。縱認兩造就系爭車輛為
    買賣關係，依買賣契約之約定，被告仍應為相同之給付。
  ㈡此外，被告於109年2月15日向原告借款2萬元，另借用原告之
    聯邦商業銀行、永豐商業銀行、中國信託商業銀行信用卡（
    下分稱聯邦、永豐、中國信託信用卡），共計刷卡236,035
    元（詳如附表二至四），依民法第478條規定，被告應返還
    借款共計256,035元予原告。
  ㈢爰依民法第478條、第179條、類推適用民法第541條第2 項、
    546條第1項、第2項之規定及買賣契約之約定（選擇合併）
    ，提起本件訴訟等語。
  ㈣並聲明：1.被告應協同原告至監理機關將原告為系爭車輛所
    有權人之車籍登記塗銷，並辦理過戶登記予被告。2.被告應
    給付原告549,165元，及其中544,499元自起訴狀繕本送達翌
    日起，其餘4,666元自110年12月8日起，均至清償日止，按
    年息5%計算之利息。3.被告應代原告向甲公司給付518,665
    元（付款期限：110年9月起至113年7月30日止，每期14,819
    元）。4.第2、3項聲明原告願供擔保請准宣告假執行。
二、被告則以：兩造於107年間交往，於108年7月31日結婚，嗣
    於108年12月30日離婚，但仍同住至109年10月間，有同居共
    財之情形，故原告所指之代墊款項或刷卡金額，多為兩造共
    同生活費用。
  ㈠關於系爭車輛：依兩造於108年1月3日簽訂之汽車買賣合約書
    ，原告將系爭車輛以55萬元出售予被告，價金由被告以繳納
    貸款之方式分期給付，稅費亦由被告負擔，待被告繳清貸款
    後，原告需將系爭車輛過戶予被告。詎兩造於109年10月感
    情生變後，原告明知系爭車輛由被告占有中，竟謊報失竊，
    嗣被告於110年1月11日已將系爭車輛返還原告，現由原告占
    有中，故被告僅同意給付109年12月之車貸14,819元，及如
    附表一編號1至6、10的相關費用共13,660元。原告既違約不
    賣，依民法第255條第1項規定，被告即免除繼續給付價金及
    相關稅費之義務，且被告已於110年6月間委請律師發函催告
    原告返還系爭車輛，因被告不諳法律，律師誤以為兩造間為
    借名登記關係，惟無礙於被告為上開催告後於111年3月4日
    當庭解除系爭車輛之買賣契約，解約後被告即無繼續給付貸
    款及相關稅費之義務。
  ㈡關於機車貸款、當鋪借款：均為原告個人之借款，被告並未
    收受上開款項，亦未約定由被告清償。
  ㈢關於刷卡金額：僅憑消費明細無法遽認是被告刷卡。縱認是
    被告刷卡，上開刷卡期間均為兩造同居時之消費，用於家庭
    生活支出，不是原告為被告代墊的費用。
  ㈣關於借款2萬元：被告同意返還。
  ㈤被告於同居期間基於委任關係，為原告代墊學貸及卡費共計1
    9,072元，依民法第546條第1項規定，被告對原告有請求償
    還之債權，爰主張抵銷：
    1.109年7月11日代墊學貸2,500元。
    2.109年5月16日代墊永豐信用卡卡費2,754元。
    3.109年5月16日代墊中國信託信用卡卡費2,000元。       
     4.109年5月16日代墊學貸2,500元。
    5.109年5月10日代墊聯邦信用卡卡費4,524元。
    6.109年8月12日代墊聯邦用卡卡費4,794元。
  ㈥並聲明：原告之訴駁回。如受不利之判決，願供擔保請准宣
    告免為假執行。
三、得心證之理由：
  ㈠關於系爭車輛：
    1.按稱「借名登記」者，謂當事人約定一方將自己之財產以
      他方名義登記，而仍由自己管理、使用、處分，他方允就
      該財產為出名登記之契約，其成立側重於借名者與出名者
      間之信任關係，在性質上應與委任契約同視，倘其內容不
      違反強制、禁止規定或公序良俗者，固應賦予無名契約之
      法律上效力，並類推適用民法委任之相關規定（最高法院
      98年度台上字第990號民事判決意旨參照）。次按，當事
      人之任何一方，得隨時終止委任契約；受任人以自己之名
      義，為委任人取得之權利，應移轉於委任人，民法第549
      條第1項、第541條第2項分別定有明文。
    2.原告主張兩造就系爭車輛成立借名登記契約，約定系爭車
      輛由被告使用、收益，所有貸款、稅費、規費均由被告繳
      納，嗣被告於110年6月間委請律師發函終止上開借名登記
      契約等情，業據提出上開律師函為證（本院卷第135至○頁
      ），堪信為真實，則原告類推適用民法第541條第2項規定
      ，請求被告協同前往監理機關辦理系爭車輛之過戶登記予
      被告，即屬有據。
    3.再按，受任人因處理委任事務，支出之必要費用，委任人
      應償還之，並付自支出時起之利息；受任人因處理委任事
      務，負擔必要債務者，得請求委任人代其清償，未至清償
      期者，得請求委任人提出相當擔保，民法第546條第1項、
      第2項分別定有明文。
    4.原告向甲公司辦理系爭車輛貸款及增貸，自屬受任人因處
      理委任事務所負擔之必要債務，有車輛動產抵押契約書在
      卷可參（本院卷第17頁），則原告類推適用民法第546條
      第2項規定，請求被告代為清償上開車貸餘額518,665元（
      付款期限：110年9月起至113年7月30日止，共35期，每期
      14,819元），自屬有據。另就原告已代墊之車貸133,371
      元（109年12月至110年8月，共9期，每期14,819元），及
      如附表一所示系爭車輛相關費用26,759元，業據原告提出
      繳款單據（本院卷第45、47、51至62、157、159頁），則
      原告類推適用民法第546條第1項規定，請求被告償還，亦
      屬有據。
    5.被告雖辯稱兩造間就系爭車輛為買賣關係云云，然被告前
      委請律師發函終止兩造間就系爭車輛之借名登記契約時，
      已明確表示略以：被告於107年12月11日向車行購買系爭
      車輛，並將系爭車輛借名登記在原告名下，雙方更於108
      年1月3日簽立買賣合約書，嗣被告依約支付車貸及相關稅
      費，但雙方因故分手，被告特以此函終止借名登記之意思
      表示，原告應將系爭車輛返還被告等語（本院卷第135至○
      頁）。可知兩造間就系爭車輛借用原告名義辦理車籍登記
      及借用原告名義貸款之法律關係為借名登記契約，上開買
      賣契約係將被告應繳納車貸及相關稅費、原告應於被告繳
      清車貸後辦理車籍過戶之權利義務寫清楚而已，故被告所
      辯，並不可採。
    6.被告雖再辯稱自110年1月原告取走系爭車輛後所生之費用
      ，被告不同意給付云云。然被告既為系爭車輛之所有權人
      ，僅借用原告名義登記，則自110年1月起系爭車輛之車貸
      及如附表一編號7至9、11所示牌照稅、保險費、驗車費用
      、燃料費，自屬被告應負擔之費用，不因系爭車輛目前由
      何人占有而不同，故被告所辯，並不可採。
  ㈡關於機車貸款、當鋪借款：
    1.原告主張被告以原告名義向甲公司辦理機車貸款9萬元，
      由原告代為清償云云，然為被告所否認。依原告所提出兩
      造與甲公司承辦人員間及兩造間通訊軟體LINE對話紀錄（
      本院卷第19至35頁），僅能看出9萬元的機車貸款是撥入
      原告帳戶，無法看出原告有將9萬元交付被告使用，亦無
      法看出兩造有約定應由被告清償。至於109年2月5日被告
      雖曾向原告表示「剩一萬五對吧！給我吧…我會處理掉那9
      萬！你自己的薪水隨你運用」等語（本院卷第35頁），然
      語意不明，無法證明原告有將機車貸款9萬元如數交付被
      告使用，亦無法看出兩造有約定此貸款應由被告清償。
    2.原告主張被告以原告名義向當鋪借款5萬元，尚欠43,000
      元未償還，原告已代為清償云云，然為被告所否認。依原
      告所提出兩造間通訊軟體LINE對話紀錄，109年8月29日被
      告稱：「這個月麻煩你想辦法！這五萬我會想辦法去處理
      掉」、「總之我當鋪我會處理掉，麻煩這個月你處理掉利
      息就好」、「你只要處理掉這個月的利息而已，剩的給我
      時間我再處理掉」等語（本院卷第39頁），可知兩造就當
      鋪借款5萬元是約定由被告清償，則原告將當鋪剩餘借款
      清償後，類推適用民法第546條第1項規定，請求被告償還
      ，即屬有據。惟原告主張向當鋪清償43,000元，並未提出
      清償證明；被告辯稱向當鋪清償18,000元，亦未提出清償
      證明。本院認無法提出清償證明之不利益歸於應舉證之人
      即原告，故原告僅能向被告請求32,000元（5萬元－18,000
      元），逾此範圍，則無理由。
  ㈢關於刷卡金額：
    原告主張被告借用原告之聯邦、永豐、中國信託信用卡，共
    計刷卡236,035元（詳如附表二至四），依民法第478條規定
    請求被告返還云云，然為被告所否認。原告雖提出信用卡消
    費明細，並自行勾選其中被告消費項目及製作附表二至四為
    證（本院卷第73至134頁），然兩造於107年間至109年10月
    間，有同居共財之情形，即使被告使用原告之信用卡消費，
    亦難遽認兩造間就被告消費之金額即成立借貸契約，原告既
    未舉證證明兩造間有借款合意，則原告依民法第478條規定
    ，請求被告返還刷卡金額，尚屬無據。 
  ㈣關於109年2月15日借款2萬元：
    被告同意返還（本院卷第153、193頁），故原告此部分請求
    有理由。
  ㈤關於抵銷：
    原告同意被告抵銷上開被告答辯欄㈤所述之代墊學貸及信用
    卡卡費共計19,072元（本院卷第194頁），則被告此部分抵
    銷即有理由。
  ㈥依上所述，原告得請求被告給付之金額為193,058元（代墊車
    貸133,371元＋代墊系爭車輛相關費用26,759元＋代墊機車貸
    款0元＋代墊當鋪借款32,000元＋刷卡金額0元＋借款2萬元－抵
    銷19,072元＝193,058元）
四、末按給付無確定期限者，債務人於債權人得請求給付時，經
    其催告而未為給付，自受催告時起，負遲延責任。其經債權
    人起訴而送達訴狀，或依督促程序送達支付命令，或為其他
    相類之行為者，與催告有同一之效力。又遲延之債務，以支
    付金錢為標的者，債權人得請求依法定利率計算之遲延利息
    ；而應付利息之債務，其利率未經約定，亦無法律可據者，
    週年利率為5％，民法第229條第2項、第233條第1項前段、第
    203條分別定有明文。本件原告請求被告給付代墊費用，未
    定給付期限、以支付金錢為標的，又未約定利息，則被告自
    受催告時起，負遲延責任，是原告就上述得請求之188,392
    元，併請求自起訴狀繕本送達被告之翌日即110年10月1日起
    （於110年9月30日送達，本院卷第147頁），其餘4,666元自
    追加翌日即110年12月8日起（本院卷第154頁），均至清償
    日止，按年息5%計算之利息，亦屬有據。 
五、綜上所述，原告類推適用民法第541條第2項、546條第1項、
    第2項規定，及依民法第478條之規定，請求如主文第1至3項
    所示，均有理由，應予准許。本院既已依上開規定准許原告
    請求，則就原告選擇合併之民法第179條規定及買賣契約之
    約定，即無庸審酌。
六、兩造就主文第2、3項均陳明願供擔保聲請宣告假執行或免為
    假執行，經核原告勝訴部分均與規定相符，爰分別酌定相當
    擔保金額准許之。至原告敗訴部分，其假執行之聲請已失所
    附麗，應併予駁回之。
七、本件事證已臻明確，兩造其餘攻擊防禦方法及舉證，核與判
    決結果無影響，爰不予一一論述，併此敘明。
八、訴訟費用負擔之依據：民事訴訟法第79條。
中　　華　　民　　國　　111 　年　　4 　　月　　8 　　日
                  民事第三庭  法  官  吳佩玲
附件、車輛動產抵押契約書（印自本院卷第17頁）
附表一、系爭車輛相關費用（印自本院卷第49頁）
附表二、聯邦信用戶刷卡明細（印自本院卷第71頁）
附表三、永豐信用卡刷卡明細（印自本院卷第95頁）
附表四、中國信託信用卡刷卡明細（印自本院卷第109頁）
以上正本係照原本作成。
如對本判決上訴，須於判決送達後20日內向本院提出上訴狀。如
委任律師提起上訴者，應一併繳納上訴審裁判費。
中　　華　　民　　國　　111 　年　　4 　　月　　8 　　日
                             書記官  龍明珠